【裁判字號】    90,上,510
【裁判日期】    901211
【裁判案由】    清償借款
【裁判全文】
臺灣高等法院臺中分院民事判決  九十年度上字第五一○號
      上  訴  人  乙○○
      被 上訴 人  甲○○
右當事人間清償借款事件，上訴人對於中華民國九十年八月二十八日臺灣苗栗地方法
院九十年度訴字第二二二號第一審判決提起上訴，本院判決如左：
      主      文
上訴駁回。
第二審訴訟費用由上訴人連帶負擔。
       事實及理由
一、上訴人主張：被上訴人前於八十六、八十七年間陸續向上訴人借款合計一百三十
    萬元，其中一百萬元應於八十七年七月三十日償還，另三十萬元應於同年八月三
    十日償還，並分別簽發到期日為前開日期之本票二紙予上訴人執有，詎被上訴人
    屆期並未清償，屢經催討亦置之不理，為此訴請被上訴人清償前開借款金額，及
    自八十七年八月三十日起至清償日止之法定遲延利息。另被上訴人既坦承確有收
    訖系爭款項，並簽發前開本票予上訴人執有，則兩造間已成立借貸關係，被上訴
    人雖辯稱係依上訴人指示將款項轉交第三人，然果係如此則由上訴人逕行交付即
    可，無須由被上訴人轉交，且被上訴人亦無開立本票之必要。且被上訴人自八十
    五年間起，即陸續向上訴人借款，除系爭款項外，另有六筆借款，上訴人均以匯
    款方式交付予被上訴人，倘如被上訴人所言均係轉交第三人之款項，上訴人應可
    自行匯款予第三人，並無多次經由被上訴人轉交之必要。又被上訴人於商借系爭
    款項之初，向上訴人言明先交付前開本票影本二紙，嗣其收受款項後即將本票正
    本交予上訴人，詎其後被上訴人並未依約將本票正本交付，故上訴人並未持有前
    開本票正本等語。
二、被上訴人則以：其本人未曾向上訴人借款，被上訴人之母辛曾柳前於八十七年間
    ，要求上訴人經由被上訴人轉交系爭款項予伊，俟被上訴人代為收受該款項後，
    應上訴人之要求而簽發前開本票二紙作為收據，並依其指示將系爭款項交付予辛
    曾柳，其後上訴人乃將本票正本寄還予被上訴人，是上訴人並未執有前開本票正
    本，其以本票影本訴請上訴人返還借款，應屬無據。又上訴人於交付系爭款項之
    時，持空白本票要求被上訴人填載票面金額及收受日期，而前開本票上發票日係
    屬空白並未填載，足見該本票純為被上訴人經手現金之收據，並非借據等語，資
    為抗辯。
三、上訴人主張被上訴人前於八十六、八十七年間陸續向其借款合計一百三十萬元，
    其中一百萬元應於八十七年七月三十日償還，另三十萬元應於同年八月三十日償
    還，且分別簽發到期日為前開日期之本票二紙予上訴人等語，並提出該本票影本
    二紙為證，而被上訴人雖自認確有收訖上訴人所交付系爭款項，並簽發上開二紙
    本票予上訴人執有之事實，惟辯稱係因其母辛曾柳要求被上訴人代收上訴人欲轉
    交辛曾柳之款項，被上訴人始於代收款項後開立本票予上訴人作為收據，實則被
    上訴人本人並未向上訴人借貸等語，是被上訴人究係因自身與上訴人間借貸關係
    而收受系爭款項並簽發本票為據，抑或因受其母辛曾柳之委託代收並轉交系爭款
    項，厥為本件之重要爭點。
四、
（一）按當事人主張有利於己之事實者，就其事實有舉證之責任，民事訴訟法第二百
      七十七條前段定有明文。
（二）經查，證人即被上訴人之妹辛丹鳳於原審審理中到庭證稱：「那是我舅舅（即
      上訴人）和我母親之間的事，該一百三十萬元只是其中一筆，他們二人之間陸
      續都有匯款的事情，若我們有收到原告匯來的款項，我母親便會要求我們開本
      票或借據給我母親或上訴人，並且說不會讓我們出問題．．．」等語（見原審
      九十年七月十七日言詞辯論筆錄），另證人即被上訴人之母辛曾柳則到庭證稱
      ：「我在三年前有請我大兒子即被上訴人，與我的女兒（即證人辛丹鳳）幫我
      代收我寄放在上訴人即我大哥處的錢，期間約有三、四年．．．」等語（見原
      審卷九十年七月二十七日言詞辯論筆錄），核與被上訴人前開所辯代收轉交之
      情節大致相符，而證人辛丹鳳雖亦陳稱：「該一百三十萬元我已記不清楚我和
      被上訴人是否都有經手」等語，然兩造間金錢往來頻繁，除系爭款項外尚有多
      筆不同原因之匯款紀錄等情，為兩造所不爭執，而系爭款項交付時間距今已達
      三年，證人或因時日久遠致就細節部分之記憶較為模糊，亦不影響其證詞之真
      實性，足認被上訴人於當時確有受辛曾柳委託代收上訴人交付款項之情事。再
      證人辛逸山於本院雖證稱：『被上訴人確有向上訴人借一百三十萬元，根本與
      我母親無關』等語，然證人辛曾柳既於原審證述曾請被上訴人代收寄放在上訴
      人處之金錢，則證人辛逸山並非當事人，何以竟知悉系爭一百三十萬元為被上
      訴人所借，與辛曾柳無關，實有違常情，不足採信，又上訴人另提出其台南市
      第三信用合作社存摺，證明被上訴人曾於借款後，匯款存入該帳戶，足見被上
      訴人曾向上訴人借款云云，唯查，上開存摺僅能證明被上訴人有匯款予該帳戶
      ，並不能證明兩造間有借貸關係，亦不足為上訴人有利之認定。
（三）次查，上訴人就其主張系爭款項為被上訴人借款乙節所提證物僅為上開本票影
      本二紙，並未提出該本票之正本為據，其雖陳稱係因被上訴人於商借系爭款項
      之初，向其言明先交付前開本票影本，嗣收受款項後即將本票正本交予上訴人
      ，詎其後被上訴人並未依約將本票正本交付云云，然查：前開本票上並未填載
      發票日，依票據法第一百二十條、第十一條第一項規定，已屬無效之票據，且
      執票人不能持本票之影本向發票人請求兌付，否則將因無法繳回票據正本致遭
      發票人拒絕付款；衡以社會一般經驗法則，上訴人既已要求被上訴人開立本票
      為據，當必細為審視其所取得者為合法有效並得於到期日請求付款之票據正本
      ，否則以其所取得之本票影本對借款債權存在之證明力極為薄弱，與未取得該
      二紙票據影本幾屬無異，參以上訴人於原審審理中陳稱其前曾從事中古屋仲介
      買賣工作達五、六年，其就票據使用之方法應非毫無經驗或智識之人，是上訴
      人殆無僅收受未填載發票日之本票影本，於尚未取得正本之前，即將借貸款項
      交付予債務人之理，被上訴人就此所辯係上訴人於其依約轉交款項予辛曾柳後
      ，已將該本票正本歸還等情，應屬非虛，上訴人所主張前開事實，尚難採信。
（四）綜右所述，被上訴人雖自認確有收受系爭款項並簽發前開本票，惟其既係受託
      居中代收轉交予第三人辛曾柳，則系爭款項之交付應屬上訴人與辛曾柳間之金
      錢往來，非屬被上訴人向上訴人所借貸之款項，而上訴人除前揭本票影本外，
      並未提出其他證據方法證明其與被上訴人間確有借貸之債權債務關係存在，揆
      諸上開說明，其持該本票影本主張依借貸法律關係，訴請被上訴人清償借款，
      尚屬無據，應予駁回。原審為上訴人敗訴之判決，並無不合，上訴意旨指摘原
      判決不當，沒有理由，應予駁回。
五、本件事證已臻明確，兩造所提其餘攻擊防禦方法及舉證，核與判決結果均不生影
    響，爰不一一論述，附此敘明。
據上論結：本件上訴為無理由，依民事訴訟法第四百四十九條第一項、第七十八條，
判決如主文。
中      華      民      國    九十      年     十二     月     十一     日
~B1民事第三庭審判長法  官  陳照德
~B2                法  官  陳成泉
~B3                法  官  曾謀貴
右為正本係照原本作成。
如對本判決上訴，須於收受判決送達後二十日內向本院提出上訴書狀，其未表明上訴
理由者，應於提出上訴後二十日內向本院提出上訴理由書（須按他造人數附具繕本）
，並繳納送達用雙掛號郵票拾份（每份參拾肆元）。
上訴時應提出委任律師或具有律師資格之人之委任狀；委任有律師資格者，另應附具
律師及格證書及釋明委任人與受任人有民事訴訟法第四百六十六條之一第一項但書或
第二項（詳附註）所定關係之釋明文書影本。
~B                書記官  林振甫
中      華      民      國    九十      年     十二     月     十二     日
附註：
民事訴訟法第四百六十六條之一（第一項、第二項）
對於第二審判決上訴，上訴人應委任律師為訴訟代理人。但上訴人或其法定代理人具
有律師資格者，不在此限。
上訴人之配偶、三親等內之血親、二親等內之姻親，或上訴人為法人、中央或地方機
關時，其所屬專任人員具有律師資格並經法院認為適當者，亦得為第三審訴訟代理人
。
                                                                        Ｈ


司法院資訊處製作；財團法人民間司法改革基金會備份。
